【裁判字號】    90,台上,4362
【裁判日期】    900719
【裁判案由】    殺人等罪
【裁判全文】
最高法院刑事判決                                九十年度台上字第四三六二號
    上  訴  人  甲○○
                乙○○
    右  一  人
    選任辯護人  游孟輝律師
右上訴人等因殺人等罪案件，不服台灣高等法院中華民國九十年四月二十四日第二審
判決（八十九年度上重訴字第三一號，起訴案號：台灣台北地方法院檢察署八十八年
度偵字第二三七五九號），提起上訴，本院判決如左：
    主  文
原判決關於甲○○、乙○○殺人部分撤銷，發回台灣高等法院。
其他上訴駁回。
    理  由
一、撤銷部分（即上訴人甲○○、乙○○殺人部分）：
本件原判決認定上訴人甲○○、乙○○與張開忠（業經不起訴處分）於民國八十八年
十月二十六日凌晨一時許，在台北市○○區○○路二八○號一樓洪宇志所經營「離譜
音樂餐廳」消費後，甲○○先行離去。同日凌晨二時許，洪宇志偕同友人傅寶華、董
今舒亦在該餐廳慶祝洪宇志之生日。洪宇志原坐另外一桌，因與乙○○認識，乃與乙
○○、張開忠同坐一桌喝酒。席間洪宇志與乙○○二人因保護費問題，發生口角。詎
乙○○竟萌生殺意，而以電話聯絡甲○○，要甲○○攜帶刀子儘速返回該餐廳，將洪
宇志殺害。甲○○即先於不詳處所，取得長約二十公分、寬約為一點五公分至二點五
公分之單刃長型刀一把，在同日凌晨三時十分許回到該餐廳。於進入該餐廳後，未與
任何人交談，見乙○○將其所坐位置之桌子翻倒後，即出言謂：「誰敢惹我大哥，有
事我來承擔，我來坐牢。」等語。並基於殺人之犯意，持刀撲向洪宇志，由洪宇志之
正面往右胸猛刺一刀，及在頸部橫割一刀。洪宇志因前頸及右胸切割穿刺傷大量出血
，於同日凌晨三時三十七分許，在送醫途中休克死亡等情。因而維持第一審論處上訴
人等共同殺人（甲○○為累犯）罪刑之判決，駁回上訴人等就該部分之第二審上訴，
固非無見。
惟查：(一)科刑之判決書須將認定之犯罪事實詳記於事實欄，然後於理由內逐一說明其
憑以認定之證據，使事實與理由兩相一致，方為合法。原判決事實欄載述乙○○與洪
宇志發生口角後，即萌生殺意，而以電話聯絡已自該餐廳離去之甲○○，要甲○○儘
速返回該餐廳，「並於回餐廳時攜帶刀子一把將洪宇志殺害」（見原判決第二頁第十
四、十五行）；復於理由內謂甲○○係於乙○○對外撥打電話一通，並係乙○○於該
通電話中最後一句話說：「你趕快過來」後之五到十分鐘，即自外進入前揭餐廳等情
，已據證人許淑慧、林玉玫、賴龍奎於偵審中供述明確（見原判決第十六頁第二至八
行）。而以之作為乙○○應與甲○○共負殺害洪宇志罪責之依據。然據許淑慧證稱：
當時伊僅聽到乙○○向對方說「你趕快過來」，至於其他通話內容則未注意聽（見偵
查卷第一○五頁、原審卷(一)第一六九頁）；另林玉玫、賴龍奎證述：當時乙○○與對
方之通話內容，伊等並未聽到等情（見偵查卷第一○八頁、第一審卷第二三八頁）。
則如何謂乙○○曾於電話中要甲○○「於回餐廳時攜帶刀子一把將洪宇志殺害」﹖不
無疑義。此與判斷乙○○是否應與甲○○共負殺害洪宇志之罪責攸關，饒有深入研求
之必要。乃原審未詳查究明，即遽為前揭推論，自嫌速斷，且有理由不備之違誤。(二)
審理事實之法院，本乎發見實質真實之本旨，對於案內一切與罪名之成否、論罪科刑
有關之證據，除認為不必要者外，均應詳為調查，如有應行調查之證據未依法調查，
率予判決，其判決當然為違背法令。又刑法上之共同正犯，以有意思之聯絡及行為之
分擔為要件。本件原判決謂乙○○於前揭時間，因保護費問題，與洪宇志發生爭執後
，即萌生殺意，而以電話聯絡已自該上開餐廳離去之甲○○，要甲○○攜帶刀子儘速
返回該餐廳，將洪宇志殺害。旋甲○○持長型刀一把，返回該餐廳。見乙○○將其所
坐位置之桌子翻倒後，即持刀殺害洪宇志，而就上訴人等論以共同殺人罪。然甲○○
與洪宇志有無宿怨﹖其原有無殺害洪宇志之意思﹖何以起意殺害洪宇志﹖是否係受乙
○○之教唆所致﹖乙○○於案發當時將其所坐位置之桌子翻倒之用意為何﹖其於甲○
○持刀殺害洪宇志之過程中，有如何犯意之聯絡分擔犯罪行為之實施﹖均非無疑。此
與論斷上訴人等是否成立共同殺人罪，或乙○○是否應負教唆殺人罪責有所關聯，自
須細心勾稽並詳敘理由。乃原審未徹查明白，並詳實說明其理由，即逕為前開認定，
難謂無調查未盡及理由不備之違誤。上訴人等上訴意旨指摘原判決不當，非無理由，
應認有發回更審之原因。又原判決就乙○○不另為無罪及不受理諭知部分，因公訴人
認其與乙○○殺人部分，有裁判上一罪關係，亦應併予發回。
二、駁回部分（即甲○○傷害部分）：
按刑事訴訟法第三百七十六條所列各罪之案件，經第二審判決者，不得上訴於第三審
法院，法有明文。本件甲○○傷害部分，原審係依刑法第二百七十七條第一項論處罪
刑，核屬刑事訴訟法第三百七十六條第一款之案件。依首開說明，既經第二審判決，
自不得上訴於第三審法院，甲○○竟復提起上訴，顯為法所不許。其此部分上訴為不
合法，應予駁回。
據上論結，應依刑事訴訟法第三百九十五條前段、第三百九十七條、第四百零一條，
判決如主文。
中      華      民      國     九十     年      七      月     十九     日
                              最高法院刑事第七庭
                                  審判長法官  吳  雄  銘
                                        法官  石  木  欽
                                        法官  郭  毓  洲
                                        法官  吳  三  龍
                                        法官  王  居  財
      右正本證明與原本無異
                                              書  記  官
中      華      民      國     九十     年      七      月    二十三    日


司法院資訊處製作；財團法人民間司法改革基金會備份。
